【裁判字號】    89,上易,4510
【裁判日期】    891213
【裁判案由】    侵占等
【裁判全文】
臺灣高等法院刑事判決                          八十九年度上易字第四五一號
    上  訴  人
    即自 訴 人  捷大科技股份有限公司
    代  表  人  乙○○
    被      告  甲○○
右上訴人因被告侵占等案件，不服臺灣台北地方法院八十九年度自字第二七０號，中
華民國八十九年十月三十一日第一審判決提起上訴，本院判決如左：
    主    文
原判決撤銷，發回台灣台北地方法院。
    理    由
一、本件自訴意旨略以：被告甲○○係捷大科技股份有限公司（下稱捷大公司）董事
    長，自訴人代表人乙○○係捷大公司監察人，自訴人經股東告知，被告透過趙麗
    梅指示公司前任總經理魯永強，將公司投資大陸北京特瑞公司所得盈餘總計美金
    三十九萬九千七百六十八點二二元之款項，匯交至被告為負責人之香港捷大國際
    公司設於上海商業銀行，帳號ＣＵ００三五二號之帳戶予自訴人公司，經自訴人
    多次要求被告提出會計簿冊，以查核該筆款項時，竟赫然發現公司雖製有各年度
    資產負債表、損益表，但相關總帳、明細帳、傳票、憑證等簿冊文件無一完整，
    尤有甚者，所有帳冊資料中均未見有該筆美金款項入帳，自訴人委律師函請被告
    說明未果，因認被告涉有背信、侵占等罪嫌。
二、原審判決以公司法第二百十三條規定：「公司與董事間訴訟，除法律另有規定外
    ，由監察人代表公司，股東會亦得另選代表公司為訴訟之人。」該條所謂公司與
    董事間之訴訟，當指同法第二百十二條所定股東會決議對於董事提起訴訟而言，
    蓋股東會為公司最高權力機關，惟其有權決定公司是否對董事提起訴訟。至監察
    人行使監察權，如認董事有違法失職，僅得依同法第二百二十條召集股東會，由
    股東會決議是否對董事提起訴訟，同法第二百十三條所稱除法律另有規定外，則
    指如同法第二百十四條所定不經股東會決議之例外情形而言（最高法院六十九年
    台上字第六八四號、第一九九五號、八十五年台上字第二０三八號判決參照）。
    本件上訴人即自訴人自承以公司監察人之職權，獨立對公司董事長提起本件自訴
    ，未經股東會決議，或由繼續一年以上，持有已發行股份總數百分之五以上股東
    以書面向監察人請求而提起得不經股東會決議之情形，揆諸首揭說明，監察人乙
    ○○不得代表自訴人公司對其董事甲○○提起自訴，並不經言詞辯論，逕為不受
    理判決之諭知，固非無見。
三、惟查起訴或其他訴訟行為，於法律上必備之程式有欠缺而其情形可補正者，法院
    應定期間，以裁定命其補正，刑事訴訟法第二百七十三條第三項定有明文；又法
    人為被害人時提起自訴，對自訴狀內所記載之代表人，當事人如有爭執，受訴法
    院應依職權加以調查，經調查結果，其自訴狀所記載之代表人，如非為真正有代
    表權之代表人，或其代表權有瑕疵，其自訴狀自屬不合程式，亦應準用刑事訴訟
    法第二百七十三條第三項之規定，命其補正。按公司法第二百十三條規定：「公
    司與董事間訴訟，除法律另有規定外，由監察人代表公司，股東會亦得另選代表
    公司為訴訟之人。」該條所謂公司與董事間之訴訟，係指同法第二百十二條所定
    股東會決議對於董事提起訴訟而言，而同法第二百十四條所定得不經股東會決議
    之情形則為該條所稱除法律另有規定之例外情形。是監察人於未經股東會決議對
    董事提起訴訟，在符合公司法第二百十四條所規定之情形時，即得依同法第二百
    十三條之規定代表公司對董事提起訴訟。本件自訴雖經原審調查結果，認監察人
    乙○○未經股東會決議，逕自代表公司對其董事即本案被告提起自訴於法不合，
    惟對是否有上開同法第二百十四條規定之例外情形則未審酌；現上訴人即自訴人
    上訴指稱，本件自訴之提起已受有繼續一年以上，持有自訴人公司已發行股份總
    數百分之五以上之股東魯永強，於民國八十九年二月十五日以書面請求監察人乙
    ○○為自訴人公司對其董事甲○○提起訴訟，並有通知書乙份在卷為憑。茍自訴
    人所述屬實，則本件自訴即符合公司法第二百十四條規定之情形，上訴人即監察
    人得不經股東會決議，逕自代表公司對其董事提起訴訟，其起訴自屬合法。原審
    對此未予查明，且就此可補正之法律上必備程式之欠缺，亦即上訴人即監察人乙
    ○○是否有代表自訴人公司對其董事提起訴訟之權利，亦未依刑事訴訟法第二百
    七十三條第三項之規定，指定期間以裁定命自訴人補正，即逕認本件自訴不合程
    式，遽為自訴不受理判決之諭知，尚有未洽。自訴人執此上訴指摘原判決不當，
    為有理由，為維持上訴人之審級利益，自應由本院將原判決予以撤銷發回原審法
    院另為適當之判決，並不經言詞辯論為之。
據上論結，應依刑事訴訟法第三百六十九條第一項但書、第三百七十二條，判決如主
文。
中      華      民      國    八十九    年     十二     月     十三     日
                                  臺灣高等法院刑事第十庭
                                    審判長法  官  蔡  長  溪
                                          法  官  楊  貴  志
                                          法  官  溫  耀  源
右正本證明與原本無異。
不得上訴。
                                          書記官  陳  明   琴
中      華      民      國    八十九    年      十二      月     十八   日


司法院資訊處製作；財團法人民間司法改革基金會備份。
